臺灣高等法院民事判決
111年度上易字第521號
上  訴  人  陶增珊  

被 上訴 人  李戡    
上列當事人間請求損害賠償事件，上訴人對於中華民國111年3月
10日臺灣臺北地方法院110年度訴字第7322號第一審判決提起上
訴，本院於111年8月9日言詞辯論終結，判決如下：
    主  文
上訴駁回。
第二審訴訟費用由上訴人負擔。
    事實及理由
一、上訴人主張：伊於民國106年8月17日將附表一之訊息（下稱
    系爭訊息），公開轉載於伊之社群軟體FACEBOOK（下稱臉書
    ）個人頁面，竟遭被上訴人於108年11月22日分享至其臉書
    個人頁面，並發表附表二之言論（下稱系爭言論）。惟伊僅
    轉貼系爭訊息，並非支持武力統一臺灣。被上訴人之系爭言
    論所指「武統韓粉」、「散播解放軍登台五大保證」、「動
    搖軍公教的思想，這種危害，遠遠超過郭冠英那張愛吹牛的
    嘴巴」之內容，將伊抹黑為支持武統及散播系爭訊息造成危
    害之人，足以貶損伊之社會評價，係故意不法侵害伊之名譽
    ，致伊受有非財產上之損害，應賠償伊新臺幣（下同）60萬
    元等情，爰依民法第184條第1項前段、第195條第1項規定，
    求為命被上訴人給付60萬元及自起訴狀繕本送達翌日起算法
    定遲延利息之判決（原審為上訴人敗訴之判決，其提起上訴
    ）。其上訴聲明：（一）原判決廢棄。（二）被上訴人應給
    付上訴人60萬元及自起訴狀繕本送達翌日起至清償日止，按
    週年利率百分之五計算之利息。　
二、被上訴人則以：上訴人於104年1月至108年5月期間多次於個
    人臉書發布其配戴中國人民解放軍「海軍87式軍帽」行軍禮
    照片，且轉貼系爭訊息時，未有任何反對該內容之文字，依
    一般人使用臉書習慣，即屬認同及支持該轉載內容，伊據以
    認定上訴人為支持武統之人，並無侵害上訴人之名譽。又上
    訴人散播系爭訊息之事實，會動搖很多對現狀不滿人士的想
    法，伊才會說這種危害，遠大於訴外人郭冠英吹牛其代表共
    產黨監督臺灣省選舉，此為伊之意見表達，亦未侵害上訴人
    之名譽等語，資為抗辯。
三、上訴人曾於106年8月17日將系爭訊息公開轉載於個人臉書頁
    面；被上訴人於108年11月22日在個人臉書轉載上訴人於106
    年8月17日張貼之系爭訊息，並為系爭言論等事實，為兩造
    所不爭執（見本院卷第33頁），堪信為真正。
四、上訴人主張系爭言論係不法侵害其名譽，應賠償60萬元之非
    財產上之損害，為被上訴人以前開情詞所否認，經查：
（一）因故意或過失，不法侵害他人之權利者，負損害賠償責任
      ；不法侵害他人之名譽，被害人雖非財產上之損害，亦得
      請求賠償相當之金額，此觀民法第184條第1項前段、第19
      5條第1項規定固明。惟名譽有無受損害，係以社會上對個
      人評價是否貶損作為判斷之依據，應從一般社會通念就個
      別事實加以判斷。苟其行為不足以使他人在社會上之評價
      受到貶損，自不構成侵權行為。又言論可分為事實陳述與
      意見表達，關於事實陳述部分，當事人如能證明為真實，
      或雖不能證明言論內容為真實，但依所提證據資料，足認
      其有相當理由確信為真實者；另關於意見表達部分，乃行
      為人表示自己之見解或立場，屬主觀價值判斷之範疇，無
      真實與否可言，如係對於可受公評之事，發表適當之評論
      者，均難認係不法侵害他人之權利，而令負侵權行為損害
      賠償責任。
（二）系爭言論所指上訴人為「武統韓粉」，「散播解放軍登台
      五大保證」等言論，屬事實陳述。被上訴人所為上訴人為
      「韓粉」之言論，依一般社會通念，並不足以使上訴人之
      社會評價受到貶損，並為上訴人所是認（見原審卷第59頁
      ），自無侵害上訴人之名譽可言。另被上訴人所為上訴人
      為「武統」、「散播解放軍登台五大保證」之言論，參諸
      被上訴人所提上訴人之個人臉書截圖（見原審卷第81至88
      、90至91頁）；及上訴人106年8月17日於個人臉書公開轉
      載之系爭訊息，乃為中國大陸解放軍登台後，對臺灣人民
      所為之五大保證內容（見原審卷第13頁）以考，可見上訴
      人確有於不同時期頭戴解放軍軍帽、行軍禮，並將解放軍
      登台五大保證之訊息昭告周知之事實，基此足令人懷疑上
      訴人與支持武力統一之政治立場具相當之關聯性，則被上
      訴人稱其依上開臉書內容，有相當理由確信上訴人係支持
      「武統」及「散播解放軍登台五大保證」之人為真實，應
      可採信，則其所為之上開言論，要難認係不法侵害上訴人
      之名譽，而令負侵權行為損害賠償責任。
（三）系爭言論所指上訴人「動搖軍公教的思想，這種危害，遠
      遠超過郭冠英那張愛吹牛的嘴巴」之言論，屬意見表達。
      然上開言論係被上訴人得知上訴人106年8月17日於個人臉
      書公開轉載系爭訊息後所為，顯係針對該訊息中之解放軍
      登台五大保證第三條所載「台灣退休軍公教警消還其公道
      ，恢復原有退休俸制度」，會動搖軍公教思想之危害程度
      所為主觀之意見表達，且該部分與公共事務有關，本屬可
      受公評之事，則被上訴人上開所為，係就可受公評之事，
      發表適當之評論，並非不法侵害上訴人之名譽，亦難令負
      侵權行為損害賠償責任。
（四）基上，上訴人主張系爭言論係不法侵害其名譽，並不足採
      ，則其依民法第184條第1項前段、第195條第1項規定，請
      求被上訴人賠償60萬元之非財產上損害，自屬無據。
五、綜上所述，上訴人依民法第184條第1項前段、第195條第1項
    規定，請求被上訴人給付60萬元及自起訴狀繕本送達翌日起
    至清償日止，按週年利率百分之五計算之利息，為無理由，
    不應准許。原審為上訴人敗訴之判決，於法並無不合，上訴
    意旨指摘原判決不當，求予廢棄改判，為無理由，應駁回其
    上訴。
六、本件事證已臻明確，兩造其餘之攻擊或防禦方法及所用之證
    據，經本院斟酌後，認為均不足以影響本判決之結果，爰不
    逐一論列，附此敘明。
七、據上論結，本件上訴為無理由，依民事訴訟法第449條第1項
    、第78條，判決如主文。
中　　華　　民　　國　　111 　年　　8 　　月　　30　　日
                    民事第十八庭  
                        審判長法  官  黃明發
                              法  官  賴彥魁
                              法  官  林政佑
正本係照原本作成。
不得上訴。
中　　華　　民　　國　　111 　年　　8 　　月　　30　　日
　　　　　　　　　　　　　    書記官  王韻雅

附表一：系爭訊息  一，武統之前六個月，公告周知，所有陸配，陸生，交流，觀光及統派人士，保證護返祖國以避戰禍！ 二，保證不似當年日寇登台燒殺，擄掠。姦淫之情事！以最短時間，最快速度。還政台灣統派。 三，台灣退休軍公教警消還其公道，恢復原有退休俸制度。 四，所有獨派份子以叛國罪起訴，依照罪行輕重處理，重者死刑或勞改，輕者驅逐出境，基於日人還日原則，遣送日本！ 五，所有統派蒙受之損失，全額加倍賠償。  附表二：系爭言論  郭冠英是我父親的朋友，我認識他十一年，我確信他說的「代表共產黨監督台灣省選舉」是瘋言瘋語，因為共產黨既沒必要「監督」選舉，更不會派這種管不住嘴巴的「代表」執行任務。相比郭冠英的信口開河，「武統韓粉」甲○○散播的「解放軍登台五大保證」更值得警惕，因為其中第三條武統後「台灣退休軍公教警消還其公道，恢復原有退休俸制度」確實能動搖軍公教的思想。這種危害，遠遠超過郭冠英那張愛吹牛的嘴巴。